最高法院民事判決
111年度台上字第868號
上  訴  人  曹常斌                                
            王詩如                         
            劉鴻君                     
共      同
訴訟代理人  錢炳村律師
被 上訴 人  馬祖區漁會

法定代理人  鄭智新        
訴訟代理人  林永頌律師
            沈巧元律師
上列當事人間請求確認會員關係存在事件，上訴人對於中華民國
110年10月13日福建高等法院金門分院第二審判決（110年度上字
第9號），提起上訴，本院判決如下：
    主  文
原判決關於駁回上訴人請求確認㈠上訴人與被上訴人間會員關係
及民國一○六年當選之會員代表關係存在、㈡被上訴人民國一○七
年四月二十七日臨時會員代表大會通過第二、三、四案之決議無
效之上訴，及各該訴訟費用部分廢棄，發回福建高等法院金門分
院。
其他上訴駁回。
第三審訴訟費用，關於駁回其他上訴部分，由上訴人負擔。 
    理  由
一、本件原審以：上訴人主張伊為被上訴人之甲級會員，且當選
    為民國106年之會員代表，依區漁會會員資格審查及認定辦
    法（下稱會員資格審查辦法）第3條規定，不受每年應直接
    從事漁業勞動達3個月以上之限制，詎被上訴人於106年12月
    15日、107年4月9日理事會（下稱甲、乙理事會），以上訴
    人出海天數不足為由，審定其不符會員資格而出會。嗣107
    年4月27日第23屆第1次臨時會員代表大會（下稱系爭大會）
    決議上訴人應予出會，為兩造所不爭，並有甲、乙理事會會
    議紀錄可稽。按漁會法第15條第1項、第6項規定：「凡成年
    之中華民國國民，設籍漁會組織區域內，合於下列資格之一
    者，經審查合格後，得加入該組織區域之區漁會為甲類或乙
    類會員：一、甲類會員…第一項各款人員申請加入漁會會員
    資格之認定，應備書件、審查程序及其他應遵行事項之辦法
    ，由中央主管機關定之」，行政院農業委員會依上開授權規
    定，訂定會員資格審查辦法第2條第1項第2款、第3條、第8
    條第1項、第2項、第4項規定，甲類會員係指每年直接從事
    漁業勞動達3個月以上者；近海漁民應提海上勞動經歷證明
    文件；甲類會員屆滿15年以上且年滿50歲者，不受每年直接
    從事漁業勞動達3個月以上之限制；漁會會員經理事會審定
    入會後，應維持其會員資格不得中斷，資格條件異動或喪失
    時，應主動向漁會辦理異動登記，或申請退會；喪失會員資
    格者，理事會應予審定出會；出會後重新申請入會者，應依
    本辦法之規定辦理。是以甲類會員不能維持其法定之勞動條
    件，即喪失其會員資格，應自行辦理退會或由理事會予以出
    會，出會後得重新申請入會。又漁會法施行細則第23條第1
    款規定，審定會員入會及出會為漁會理事會之職權。另會員
    有違反本法行為或不遵守章程或代表大會決議，直接危害漁
    會情節重大者，應由漁會會員（代表）大會，經全體會員（
    代表）3分之2以上出席，及出席人數3分之2以上決議行之予
    以除名；曾受除名處分者，不得為漁會會員，此觀漁會法第
    18條、第39條第2款、第17條規定亦明，可知除名係會員之
    處分，與出會之要件及效力均不相同。再查被上訴人依會員
    資格審查辦法第16條規定，擬定馬祖區漁會會員資格審查作
    業要點第5點、第6點規定，甲類會員屆滿15年以上，且年滿
    50歲未滿65歲者，不受每年直接從事漁業勞動3個月以上之
    限制，但須提送每年12日以上從事漁業勞動證明，並以行政
    院海岸巡防署海岸巡防總局北部地區巡防局第10海岸巡防總
    隊（下稱岸巡隊）所開立之公文書為主，經理事會通過後，
    連江縣政府准予備查，為兩造所不爭，上訴人自應受其拘束
    。惟上訴人曹常斌、王詩如自105年2月17日起至106年2月17
    日止僅各7次、4次進出港，均未跨日，107年全年皆未出海
    ，上訴人劉鴻君於107年僅出海2日，出海時間總計2小時2分
    等情，有岸巡隊108年3月6日函等可佐，另上訴人自行提出
    之出海證明，與岸巡隊紀錄不符，難認上訴人實際從事漁業
    勞動，自有會員資格審查辦法第8條第2項所定出會事由。上
    訴人於被上訴人甲、乙理事會及108年9月30日理事會（下稱
    丙理事會）前，補提出海證明，並於107年3月23日向被上訴
    人提起復審而陳述意見，已受相當程序保障，甲、乙、丙理
    事會不採其所提證明而審定上訴人出會，尚無不合，其會員
    資格當然喪失，106年當選之會員代表資格亦隨之喪失。次
    按總會之召集程序或決議方法違反法令或章程時，會員得於
    決議後3個月內請求法院撤銷其決議，民法第56條第1項定有
    明文。被上訴人係連江縣政府許可設立登記之社團法人，有
    人民團體立案證書可稽，則上訴人於109年6月10日提起本件
    訴訟，以系爭大會召集程序或決議方法違反法令或章程，請
    求撤銷其107年4月27日作成之決議，已逾3個月除斥期間，
    自屬無從准許。另被甲、乙、丙理事會依會員資格審查辦法
    第8條第2項審定上訴人出會，並非除名或會員處分，本無須
    經會員代表大會決議，系爭大會僅確認甲、乙理事會所為審
    定無誤，無違反漁會法第39條、章程第34條須以特別決議為
    之之規定。至系爭大會第二案雖記載劉鴻君尚有其他除名事
    由，惟其既經合法出會，系爭大會該部分處分是否合法，已
    無論述必要。綜上，上訴人依漁會法第19條、第39條第2款
    、漁會法施行細則第22條、被上訴人章程第16條、第34條、
    會員資格審查辦法第3條規定，先位聲明請求撤銷系爭大會
    決議；備位聲明請求確認系爭大會第二、三、四案決議無效
    ；暨確認其與被上訴人間會員關係及106年當選之會員代表
    關係存在（上訴人請求確認會員關係及會員代表關係存在，
    無不能併存之先、備位關係），均無理由，應予駁回等詞，
    為其判斷之基礎。
二、關於廢棄發回部分（即上訴人請求確認會員及106年會員代
    表關係存在、系爭大會決議無效）：
　　按漁會會員之處分，屬漁會會員（代表）大會之職權，且須
    經全體會員（代表）3分之2以上之出席，及出席人數3分之2
    以上之決議行之；漁會理事會有審定漁會會員入會及出會之
    職權，惟無處分漁會會員之權限，此觀漁會法第39條第2款
    、漁會法施行細則第22條第8款、第23條規定即明。又依漁
    會法第15條第6項授權訂定之會員資格審查辦法第8條第1項
    、第2項規定：「區漁會會員經理事會審定入會後，應維持
    其會員資格不得中斷，資格條件異動或喪失時，該會員應…
    主動向漁會辦理異動登記，或依第12條規定申請退會。漁會
    會員喪失會員資格者，理事會應予審定出會，並自其喪失會
    員資格原因發生之日起生效。」則漁會會員資格喪失時，理
    事會雖有審定出會之職權，惟使漁會會員資格喪失，涉及其
    會員身分之變更，屬對於漁會會員所為處分，依上說明，仍
    應以會員（代表）大會決議行之。原審未調查審認被上訴人
    是否依漁會法第39條第2款規定，經會員（代表）大會決議
    上訴人喪失漁會會員資格，逕認上訴人有會員資格審查辦法
    第8條第2項所定出會事由，經甲、乙、丙理事會審定其出會
    ，則其會員資格當然喪失，106年當選之會員代表資格亦隨
    之喪失，且非屬對會員之處分，與會員（代表）大會職權無
    關，毋庸以特別決議為之，亦無論述之必要，進而為此部分
    不利上訴人之判斷，自有可議。上訴論旨，指摘原判決此部
    分違背法令，求予廢棄，非無理由。
三、關於駁回其他上訴部分：
　　上訴人先位依民法第56條第1項規定，請求撤銷系爭大會決
    議，原審維持第一審所為上訴人該部分敗訴之判決，駁回其
    上訴，經核於法並無違誤。上訴論旨，指摘原判決此部分違
    背法令，求予廢棄，非有理由。
四、據上論結，本件上訴一部為有理由，一部為無理由。依民事
    訴訟法第477條第1項、第478條第2項、第481條、第449條第
    1項、第78條，判決如主文。
中　　華　　民　　國　　111 　年　　11　　月　　16　　日
                      最高法院民事第八庭
　　　　                  審判長法官    陳  玉  完
                                法官    陳  麗  玲
                                法官    黃  書  苑
                                法官    游  文  科
                                法官    周  舒  雁
本件正本證明與原本無異
                          書　記　官    郭  金  勝
中　　華　　民　　國　　111 　年　　11　　月　　23　　日